【裁判字號】    98,重訴,92
【裁判日期】    980928
【裁判案由】    所有權移轉登記
【裁判全文】
臺灣士林地方法院民事判決              98年度重訴字第92號
原      告  甲○○
訴訟代理人  張玲綺律師
            黃捷琳律師
被      告  張逸驊即張素英）.
            乙○
            戊○○
共      同
訴訟代理人  張曼隆律師
上列當事人間所有權移轉登記事件，本院於民國98年9 月14日言
詞辯論終結，判決如下：
    主  文
原告先位之訴及備位之訴均駁回。
訴訟費用由原告負擔。
    事  實  及  理  由
壹、程序部分
一、按訴狀送達後，原告不得將原訴變更或追加他訴，但因情事
    變更而以他項聲明代最初之聲明者，不在此限，民事訴訟法
    第255 條第1 項第4 款定有明文。原告原起訴請求被告張逸
    驊（即張素英）應將如附表所示房屋及坐落土地（以下簡稱
    系爭房地）之所有權移轉登記予原告，嗣於本件訴訟繫屬中
    ，被告張逸驊將系爭不動產設定最高限額抵押權予追加被告
    戊○○，並將系爭房地以信託為原因移轉所有權登記予被告
    戊○○，因而追加對被告戊○○起訴，並以被告張逸驊與被
    告戊○○間之信託契約及抵押權契約均為通謀虛偽意思表示
    ，主張依據依民法第72條及87條第1 項規定，其等之信託契
    約及抵押權契約應為無效，併依據民法第242 條規定代位張
    逸驊行使民法第113 條之規定，請求被告戊○○回復原狀，
    而追加先位聲明：「被告張逸驊與被告戊○○間於民國98年
    1 月22日以信託為原因就附表所示不動產所為之所有權移轉
    登記，應予塗銷。被告張逸驊與被告戊○○間於98年1 月21
    日就附表所示不動產所為之最高限額抵押權登記，應予塗銷
    。」。原告另主張依據信託法第6 條規定及民法第242 條第
    1 項、第2 項規定，追加備位聲明：「被告張逸驊與被告戊○○間於98年1 月21日所訂立之信託契約及於98年1 月22日
    以信託為原因就附表所示不動產所為之所有權移轉登記行為
    ，均應予撤銷。上開98年1 月22日以信託為原因就附表所示
    不動產所為之所有權移轉登記，應予塗銷。被告張逸驊與追
    加被告戊○○間於民國98年1 月21日就附表所示不動產所訂
    立之最高限額抵押權設定契約及於98年1 月21日就附表所示
    不動產所為之最高限額抵押權設定行為，均應予撤銷」。原
    告上開所為訴之追加係因情事變更，為達原起訴之目的所為
    ，依據首揭法條所示，與法並無不合，自允許其追加。
二、按原告於判決確定前，得撤回訴之全部或一部。但被告已為
    本案之言詞辯論者，應得其同意。訴之撤回應以書狀為之。
    但於期日，得以言詞向法院或受命法官為之，以言詞所為訴
    之撤回，應記載於筆錄，如他造不在場，應將筆錄送達，民
    事訴訟法第262 條第1 項、第2 項定有明文。原告原起訴請
    求被告張逸驊、乙○、戊○○應自起訴狀繕本送達翌日起至
    騰空交還上開房屋之日止，按月給付原告新台幣（下同）4
    萬6594元，暨自各翌月一日起至清償日止，按年息百分之五
    計算之利息。嗣於98年9 月14日言詞辯論期日當庭撤回上開
    起訴，經被告同意，並記載於筆錄，業生撤回之效力，本院
    自毋庸就此部分之訴為審理，附此敘明。
貳、實體部分
一、原告起訴主張：
（一）原告前於95年5 月1 日，經由訴外人己○○之介紹及信義
      房屋之仲介，以2360萬元之價格，向訴外人吳高逸買受如
      附表所示之房屋及坐落土地，並簽訂不動產買賣合約書（
      以下簡稱系爭買賣契約），原告預定貸款金額為1900萬元
      ，但原告曾有退票紀錄，債信不良，無法順利辦理足額房
      貸，原告因而尋求好友己○○之幫忙 (原告夫妻與己○○
      係十餘年之好友，過往曾出借名義予己○○買土地及開設
      公司，情誼匪淺)， 己○○乃建議將系爭房地借名登記於
      被告張逸驊 (原名張素英)名 下，由被告張逸驊出面辦理
      房屋貸款。原告經被告張逸驊同意，借用被告張逸驊之名
      義，將系爭房屋登記在被告張逸驊名下，並在系爭買賣契
      約第7 頁中註記補充協議，載明改以「張素英」為系爭房
      屋登記名義人。系爭房地之實際權利人為原告，故土地及
      建物所有權狀正本係由原告保管、系爭房地定金5 萬元、
      代書費規費3 萬元、仲介服務費第一次款16萬元、仲介費
      尾款7 萬6 千元、簽約用印款225 萬元、交屋尾款140 萬
      元、訴訟和解剩餘尾款250 萬元，全係由原告繳付予出賣
      人吳高逸、以被告張逸驊名義申辦之房屋貸款利息，迄今
      二年多達1,204,416 元之利息亦全由原告按月繳納，相關
      收據正本均在原告持有中。系爭房地與出賣人吳高逸發生
      購屋糾紛，前經出賣人吳高逸於95年間訴請原告及被告張
      逸驊給付剩餘屋款，歷經法院二年餘之審理後，經台灣士
      林地方法院於97年8 月間以95年度訴字第1296號判決原告
      及被告張逸驊敗訴後，亦由原告於97年9 月24日給付剩餘
      尾款250 萬元後，與訴外人吳高逸達成和解，由出賣人及
      代書黃因鶯於同日點交系爭房屋及交付房地所有權狀。
（二）原告嗣請求被告張逸驊將系爭房地所有權移轉登記予原告
      ，被告張逸驊拒絕，並將系爭房屋換鎖後，出租予被告乙○，且於原告起訴後將系爭房地辦理信託登記及抵押權登
      記予被告戊○○，原告先位之訴依據民法第87條第1 項、
      第72條、第113 條、第242 條請求被告張逸驊、戊○○塗
      銷以信託為原因之所有權移轉登記、再依民法第72條、87
      條第1 項、第113 條、第242 條請求被告張逸驊、戊○○
      塗銷抵押權登記。另依民法第541 條第2 項、第179 條請
      求被告張逸驊移轉所有權登記予原告及依民法第767 條請
      求被告張逸驊、乙○、戊○○騰空返還房地予原告。另原
      告備位之訴，依信託法第6 條第1 項、民法第114 條、第
      113 條、第242 條或依民法第244 條第1 、2 、3 項請求
      撤銷被告張逸驊與戊○○間之信託契約及以信託為原因之
      所有權移轉登記行為並塗銷上開以信託為原因之所有權移
      轉登記、依民法第244 條第1 、2 、3 項請求撤銷被告張
      逸驊、戊○○間之抵押權設定契約及抵押權設定行為並塗
      銷上開抵押權登記、依民法第541 條第2 項、第179 條請
      求被告張逸驊移轉所有權登記予原告、依民法第767 條請
      求被告張逸驊、乙○、戊○○騰空返還房地予原告。
（三）對被告抗辯所為之陳述
      1.系爭房地實為原告購買，原告已陸續支付數百萬元買賣
        價金及持續二年多按月繳付數萬元之房貸，但被告抗辯
        之實際買受人己○○對於房貸之繳納卻從不聞問，足證
        原告確為系爭房地之實際權利人。
     2、系爭房地之貸款連帶保證人陳泓凱、丙○○，一為原告
        夫婦之友人，一為原告夫婿林云瀧之胞弟。且證人丙○○即原告夫婿林云瀧胞弟亦到庭證稱，系爭房屋為其胞
        兄所購（即原告之夫），購屋價款由其胞兄所付，且曾
        與其胞兄及家人前往看屋等語。又證人庚○○亦證稱原
        告曾向證人請教購買系爭房地做為住家及神壇之意見，
        以及適當之購買價格等情。另證人即信義房屋仲介辛○○亦證稱：訴外人己○○看完房子後，又再找原告前往
        看屋，原告看完後中意，晚上去延平北路七段的一個公
        廟去談價錢，同時收斡旋金，其前往公廟兩次，都沒有
        看到己○○。談成之後，雙方就到信義代書事務所簽約
        。簽約時有證人、代書、屋主、屋主經紀人、買賣雙方
        在場。辦理代書流程之後，有找配合的銀行辦理貸款，
        銀行審核資料之後發覺原告之前的信用有狀況，不敢承
        貸，後來就找原告，原告說找己○○幫忙。後來就改登
        記為張素英的名義，由張素英去辦理貸款。足證系爭房
        地確係原告所購買，僅因原告信用有問題，無法順利辦
        理房屋貸款，故而尋求好友己○○及被告張逸驊幫忙，
        嗣後始將房屋名義人改為被告張逸驊，以便辦理貸款等
        語。依據證人所述，系爭房屋確為原告所購，因而在購
        屋過程中由原告之家人前往看屋，亦由原告向證人庚○○請教購買居住之問題及價金，且系爭房地顯非己○○
        所購買，實為原告所購，始以原告之中意房屋與否決定
        購屋，且以仲介須多次前往原告住處商議買賣價金並於
        議定價金，之後亦向原告收受斡旋金觀之，亦足證原告
        始為真正之買受人。
      3.原告與訴外人己○○間交情匪淺，此由訴外人己○○曾
        借用原告配偶林云瀧名義購地、借用原告名義擔任珠海
        公司董事長、借用原告夫婦支票致生退票等情可知，原
        告因此同意將房地借名登記於被告張逸驊名下，並將包
        含房屋貸款、繳交購屋款、訴訟糾紛等事務全權委託己○○、張逸驊代為處理，己○○亦願意為原告支付律師
        費委託律師處理相關事務之原因，自不得以被告張逸驊
        及訴外人己○○受託辦理上開事務，即認為訴外人己○○始為真正買受人。另銀行貸款僅核貸1760萬元，尚有
        差額140 萬元須補足，亦由原告透過夫婿林云瀧向其姪
        子丁○○借貸140 萬元後交付被告張逸驊，請其代為補
        足差額，此亦由證人丁○○到庭為證，及其所簽發之支
        票為證，亦證明原告為真正買受人。原告與其夫婿共同
        經營外燴生意，甚為繁忙，故多次將系爭房地買賣相關
        款項交付被告張逸驊，由其協助繳納，並非被告張逸驊
        支出。
      4.被告張逸驊辯稱系爭房地完稅款230 萬元、交屋尾款14
        0 萬元、150 萬元係其支付云云，但交屋尾款係由原告
        交付證人丁○○之支票予被告張逸驊繳納，另兩筆則係
        原告資金不足而向被告張逸驊調借使用。並在系爭房屋
        取得銀行核貸1760萬元後，1371萬2528元代償賣方原貸
        款，其餘將近390 萬元業經被告張逸驊於銀行核撥予伊
        後逕抵付先前借予原告之款項。是以被告張逸驊並未支
        付系爭買賣價金分毫。另參原證四明細表所示「簽約款
        + 用印款2,250,000 」、「預收規費30,000」、「買方
        服務費160,000 」，均係原告於95.5.2繳納，己○○於
        95年5 月10日匯予原告之240 萬元，乃原告於支付上開
        買賣價金、規費、仲介費後，係原告向己○○所借貸之
        款項，非由己○○繳納系爭買賣契約價金。且己○○自
        成其非拒絕往來戶，亦無退票紀錄則應無借用原告及被
        告之名締結系爭房地之必要，證人己○○證稱其系爭房
        屋之真正買受人，且與被告張逸驊有僱傭關係利害關係
        一致，故其證詞證據利薄弱自不足採為不利原告之認定
        。證人廖文信亦稱，因貸款無法順利核貸，原告說找己○○幫忙，證人始循己○○所留之資料與己○○聯絡，
        之後使改登記為被告張逸驊名下，亦足證訴外人己○○
        及被告張逸驊是在購屋貸款有障礙時才出面協助，並非
        系爭房地為訴外人己○○所購買。證人壬○○自承與證
        人己○○有密切之業務往來關係，其證言不足採信且僅
        係聽聞兩造與己○○之閒聊，對於兩造與己○○究有無
        私下協議、實際協議之情形為何，則不清楚，是尚難據
        其證言認定系爭房地係己○○所購買。
      5.被告張逸驊雖簽發尾款擔保支票，乃因其為系爭房地登
        記名義人所致 (不動產買賣實務慣例上均會要求產權登
        記名義人簽發尾款擔保票)， 自難據以認定原告非系爭
        房地實際權利人。被告張逸驊亦為該訴訟案件之被告，
        故支出鑑定費。
（四）聲明：
      1.先位聲明：
        (1)被告張逸驊與追加被告戊○○間於民國98年1 月22日
          以信託為原因就附表所示不動產所為之所有權移轉登
          記，應予塗銷。
        (2)被告張逸驊與追加被告戊○○間於98年1 月21日就附
          表所示不動產所為之最高限額抵押權登記，應予塗銷
          。
        (3)被告張逸驊應將如附表所示不動產之所有權移轉登記
          予原告。
        (4)被告張逸驊、乙○、追加被告戊○○應將上項房屋騰
          空交還原告。
      2.備位聲明
        (1)被告張逸驊與追加被告戊○○間於98年1 月21日所訂
          立之信託契約及於98年1 月22日以信託為原因就附表
          所示不動產所為之所有權移轉登記行為，均應予撤銷
          。上開98年1 月22日以信託為原因就附表所示不動產
          所為之所有權移轉登記，應予塗銷。
        (2)被告張逸驊與追加被告戊○○間於民國98年1 月21日
          就附表所示不動產所訂立之最高限額抵押權設定契約
          及於98年1 月21日就附表所示不動產所為之最高限額
          抵押權設定行為，均應予撤銷。上開98年1 月21日就
          附表所示不動產所為之最高限額抵押權登記，應予塗
          銷。
        (3)被告張逸驊應將如附表所示不動產之所有權移轉登記
          予原告。
        (4)被告張逸驊、乙○、追加被告戊○○應將上項房屋騰
          空交還原告。
二、被告之抗辯
（一）原告與被告張逸驊間並無借名登記關係，系爭房屋為己○○借用被告張逸驊名義登記，本件原告僅是受第三人己○○之委任擔任訂約之購買人而已，原告與被告張逸驊間並
      無借名登記或其他法律關係，原告既主張借名契約，然未
      曾就該契約之存在盡舉證責任，反觀己○○曾借用被告張
      逸驊之名義登記係爭不動產，此有雙方簽立之協定書可證
      ，益見原告指稱其曾借用被告張逸驊名義登記房產云云，
      顯為不實。
（二）訴外人己○○支付購屋之價金如下：
      1.根據附卷陽信商業銀行社中分行檢送該分行支票存款第
        000000000000號交易明細，民國95年5 月10日己○○曾
        匯入240 萬元。另外再行交付4 萬元現金給原告共計24
        4 萬元支付係爭房屋之價金，其中包括給付代書3 萬元
        ，第一次仲介費16萬元，簽約用印款225 萬元，而原告
        自稱該等費用，係其自行給付云云，顯然不實。
      2.95年8 月8 日、95年9 月21日己○○指示被告張逸驊分
        別開立金額230 萬元、140 萬元之支票給付買賣價金。
      3.95年9 月15日己○○指示被告張逸驊繳納係爭房屋保險
        費1899元。
      4.95年10月3 日己○○指示被告張逸驊以係爭房地向國泰
        人壽保險股份有限公司抵押借貸1760萬元，連帶保証人
        為陳泓凱、丙○○，其中1371萬2528元支付買賣價金，
        代原賣方塗銷清償原抵押貸款。
      5.95年10月10日己○○指示被告張逸驊繳納系爭房屋「建
        築物結構調查初勘費」6000元。
      6.95年10月11日己○○指示被告張逸驊再電匯150 萬元支
        付買賣價金。
      7.95年11月23日因系爭房屋有重大瑕疵，因賣方起訴請求
        尾款，訴外人己○○暫未支付尾款，然己○○指示被告
        張逸驊開立金額250 萬631 元之尾款支票交付代書黃因
        鶯收執。
      8.該訴訟鑑定瑕疵之鑑定費用18萬6000元亦皆係由己○○
        為被告張逸驊所繳納。
      9.97年1 月30日己○○指示被告張逸驊繳納系爭房地住宅
        火災及地震保險費1899元，97年7 月31日繳納保險費18
        99元。
     10.97年7 月30日系爭房屋因被告張逸驊個人債務遭國泰世
        華商業銀行聲請查封登記，並於97年8 月13日執行查封
        。嗣後係由己○○與被告張逸驊與國泰世華銀行和解，
        國泰世華銀行才撤回執行。
     11.該訴訟之律師費10萬元亦由己○○指示張逸驊支付予張
        曼隆律師。
     12.系爭房屋貸款第一期應繳之本金及利息為12萬38元，及
        後續之房貸皆由己○○指示張逸驊給付繳納，此有第1
        期及第15期至第29期之利息之對帳單
     13.該房屋之契稅4 萬2500元係由己○○指示張逸驊交付予
        仲介公司信義房屋承辦。
     14.該房屋之逾期繳稅之罰款12159 元，亦由己○○指示張
        逸驊交付。
      綜上，己○○所支付購屋價金（包括銀行貸款）、稅金、
      鑑價費、貸款及其他相關支出約計為2230萬2140元。而原
      告僅依己○○之指示繳交5 萬元而已，餘為違背己○○之
      指示予賣方尾款250 萬元（其自稱之金額），及尾款代書
      費7 萬6000元。
（三）根據辛○○之證述可證明爭房屋正好位在證人己○○對面
      ，是由己○○撥電予辛○○看房子。系爭房屋是己○○出
      資，因為己○○信用出問題，才找原告，原告之信用亦出
      問題，再找被告張逸驊登記產權。證人辛○○陪同己○○
      看房子有好幾次。包括第一次看房子、鑑定房屋瑕疵損害
      、點交房子出問題等時候。證人辛○○除向原告收過斡旋
      金之外，沒有再收過任何款項。被告張逸驊與己○○商量
      後，開一張給付完款支票與辛○○。證人壬○○之證述亦
      可證明系爭房屋是由己○○出資購買，伊央請原告及被告
      張逸驊出面具名。但原先要借用原告名義登記，後來名義
      人從原告變成被告張逸驊。貸款部分是由張逸驊接洽銀行
      貸款。房屋瑕疵鑑定費，是由被告張逸驊支付的。證人辛○○向被告張逸驊拿尾款支票時，被告張逸驊有提出但書
      ，要求代書不可以把票送到銀行提示或交給屋主。
（四）證人庚○○聽原告先生說要買房子，此無法證明係原告欲
      購系爭房屋，何況是「聽說」，不具證據能力。原告為證
      人丙○○之大嫂，其證詞之真實性不高，不足採信。且係
      聽原告之先生說房子係伊買的，仍不具證據能力。證人丙○○係己○○央請原告提供連帶保證人之ㄧ而已，實際上
      不知本案實情為何。
（五）查95年3 月13日，己○○曾請第三人張鳳嬌匯款275 萬元
      予原告於陽信商業銀行社中分行支票存款戶第0000000000
      00號，足証原告當時尚欠己○○275 萬元，己○○曾於民
      國（下同）95年4 月26日提供土地抵押向第三人謝福吉借
      貸1500萬元，所借得款一部分借予原告，而目前可確定者
      其中票號SA0000000 ，面額100 萬元，由被告央請其配偶
      林雲瀧收受，加上原告於95年3 月13日已向己○○借貸27
      5 萬元，原告共欠己○○375 萬元，原告為清償上開欠款
      ，曾持丁○○票款140 萬元交付予被告張逸驊，以供支付
      購屋款，兩相抵扣，原告尚欠己○○235 萬元未還。
（六）本院95年度訴字第1296號，係由己○○出資聘請張曼隆律
      師代理訴訟（參被證六）。起先由被告張逸驊會同己○○
      至事務所談論案情數次，始正式委任。事後，原告始與張
      逸驊共同委任律師。該案訴訟中，開庭前張律師不曾與原
      告單獨一人討論過案情，開庭後亦不曾單獨向原告回報過
      案情，而是向張逸驊或己○○回報。履勘現場時由己○○
      陪同張律師前往。訴訟中曾請台北市土木技師公會鑑定，
      但鑑價費高達18萬元，相當昂貴，唯恐贏了訴訟，仍不足
      繳納該費用，當時己○○與被告張逸驊曾數次與張律師討
      論是否要繳該費用或放棄，最後張律師評估得失，建議繳
      納，也是跟陳、張二人討論定案，而不曾與原告討論過該
      事宜。
（七）己○○向原告取回系爭房屋之占有後，曾向被告乙○借貸
      100 萬元，為此乃將系爭房屋出租被告乙○，以租金抵充
      該100 萬元，嗣後該100 萬元已清償，被告乙○亦已將系
      爭房屋返還己○○，足見本件與被告乙○無關，原告將其
      列為被告即無理由。
（八）原告主張被告張逸驊與戊○○係通謀虛偽意思表示而為信
      託行為與抵押權設定，原告應就被告間係通謀虛偽意思表
      示負舉證責任，然原告並未盡舉證之責。原告與被告張逸
      驊間並無借名登記關係，即無債權債務關係存在，依前揭
      判決所示，原告無行使代位權之地位。再者，退萬步言，
      縱認原告得行使民法第242 條代位權，亦不得將被代位人
      (即 債務人)列 為共同被告，足見，原告對被告張逸驊與
      戊○○主張依民法第242 條行使代位權，顯無理由。
（九）本件原告與被告間並無借名登記關係存在，原告對被告張
      逸驊並無債權存在，而被告張逸驊與戊○○間之信託行為
      與抵押權設定，即無「有害及債權」之要件，原告並非債
      權人，足見被告張逸驊與被告戊○○間之信託行為與抵押
      權設定，並未侵害原告任何權利，原告並不符合民法第
      244 條撤銷權之要件。
（十）承上，原告與被告張逸驊間既然無任何債權關係，原告即
      無可能因被告張逸驊與戊○○間之信託行為而受到侵害，
      因此被告張逸驊將係爭房屋信託登記予被告戊○○，與原
      告無涉，原告主張撤銷被告間之信託行為，並請求將係爭
      房屋所有權移轉登記於其名下，顯無理由。受託人管理信
      託財產，除依信託目的外，只需不違反公序良俗或強行禁
      止規定，皆可任意為之，亦非以占有信託財產為要，而原
      告僅憑系爭房地無人居住，逕認被告戊○○無任何積極管
      理信託財產之行為，而認被告張逸驊與被告戊○○間為通
      謀虛偽並無成立信託契約之真意，顯然無據。查被告張逸
      驊因須資金使用，向被告戊○○借貸500 萬元，此有戊○○於98年1 月23號，先後匯入350 萬元及150 萬元入張逸
      驊之帳戶可稽。被告張逸驊為擔保上揭借款，始將系爭房
      地設定最高限額抵押權700 萬被告戊○○，以擔保借款，
      顯見，被告張逸驊與戊○○間之抵押權設定為真實，應受
      保障，原告主張被告間之抵押權設定為通謀虛偽，顯與事
      實不合。
（十一）聲明：原告之先位之訴及備位之訴均駁回。
三、不爭執事實
（一）系爭買賣契約以原告之名義訂立，並由原告交付房屋仲介
      225萬元之斡旋金、代書費3萬元、仲介費16萬元。
（二）被告張逸驊在原告申請貸款發爭障礙後，出面擔任系爭買
      賣契約之登記名義人，並且由被告張逸驊向金融機構申請
      貸款1760萬元，其中1371萬2528元清償原地主之貸款，被
      告張逸驊為訴外人己○○雇用之員工。
（三）98年8 月8 日、95年9 月21日由被告張逸驊簽發支票繳納
      230 萬元、140 萬元之買賣價金、95年10月11日匯款仲介
      公司繳納150 萬元價金、95年10月30日簽發支票交付代書
      黃因鶯保款以便擔保尾款0000000 元之繳納。
四、爭執要點
    本件契約真正買受人為何人（原告是否與被告張逸驊間成立
    借名登記契約）？
五、法院之判斷
（一）本件原告之請求，其基礎在於原告與被告張逸驊間成立原
      告所主張之借名登記契約，苟原告得證明其與被告張逸驊
      間成立原告主張之借名登記契約，始得就被告所為之信託
      登記行為及抵押權設定登記行為，以所有權人或債權人之
      身分請求撤銷及回復原狀，故本件訴訟首要之爭點為原告
      應舉證證明其與被告張逸驊間存有原告所主張之借名登記
      契約。被告張逸驊雖不爭執其擔任以原告為買受人而訂立
      之系爭買賣契約之買賣標的之登記名義人，但否認是與原
      告間成立借名登記契約，亦否認受原告之委託擔任系爭房
      地名義上之所有權人，及為原告之利益以自己之名義向金
      融機關申辦貸款或受原告委託代為履行系爭買賣契約之相
      關事項（付款或繳稅、購買保險等），乃至系爭買賣契約
      發生訟爭後之鑑定費用、律師費繳納等，並以系爭房地之
      實際買受人為訴外人己○○，被告張逸驊係受訴外人己○○之委託而擔任系爭房地之名義上所有權人置辯。
（二）系爭買賣契約是否於締約之初即由訴外人己○○委託原告
      以原告之名義為訴外人己○○訂立系爭買賣契約？
      1.兩造不爭執系爭買賣契約於95年5 月1 日由原告與訴外
        人吳高逸簽訂，並有該賣賣契約在卷可參。而簽訂前雖
        先由訴外人己○○聯絡房屋仲介辛○○先行勘查屋況，
        然訴外人己○○並未決定是否購屋，反而於偕同原告勘
        查屋況後，原告喜歡該屋，而決定購買，之後再由仲介
        辛○○至原告開設之廟宇與之洽談價格，並收取斡旋金
        及簽訂買賣契約等情，業經證人辛○○於本院98年7 月
        20日言詞辯論期日證述綦詳。被告雖辯稱買賣價金係由
        訴外人己○○在95年5 月10日己○○曾匯入240 萬元。
        另外再行交付4 萬元現金給原告共計244 萬元，且簽訂
        買賣契約亦為訴外人己○○授意原告簽訂云云。然原告
        否認被告上開辯解，陳稱訴外人己○○於95年5 月10日
        之匯款係原告向訴外人己○○之借款。經查：依據系爭
        買賣契約交款記錄記載，買方於95年5 月1 日交付定金
        5 萬元、95年5 月2 日交付用印款225 萬元，另兩造不
        爭執交付3 萬元代書費及16萬元仲介費，但訴外人己○○匯款之時間為95年5 月10日則遲於上開款項交付期限
        ，縱訴外人己○○曾經在95年5 月10日曾經匯款原告，
        亦難認定匯款是己○○欲給付買賣契約價款、仲介費及
        代書費等。又己○○證述所交付之款項為244 萬元，但
        截至繳納用印款225 萬元前，除代書費3 萬元、仲介費
        16 萬 元外，尚有定金5 萬元，該五萬元並未見己○○
        交付。復以證人己○○陳稱其在95年3 月13日曾經使用
        訴外人張鳳嬌之帳戶匯款275 萬元予原告，主張原告尚
        欠款275 萬元云云。然該匯款是否為借款之交付，為原
        告所否認。且如原告尚積欠訴外人己○○275 萬元，於
        系爭買賣契約在95年5 月2 日買方必須繳納定金、代書
        費、仲介費及用印費時，原告既已墊付上開款項，訴外
        人己○○並無須再於95年5 月10日匯款240 萬元予原告
        ，而僅需逕以95年3 月13日之匯款之債權予以抵銷即可
        。故被告辯稱，訴外人己○○曾經交付244 萬元予原告
        用以交付買賣價金及代書費、仲介費等情並非可採。另
        亦無證據證明訴外人己○○在洽談買受價格及簽約時在
        場。復以訴外人己○○曾經使用原告名義請領之支票且
        造成原告退票等情，為被告及訴外人己○○所不爭執，
        因此，訴外己○○應知悉原告有退票之不良紀錄，對於
        申貸高額借款，核准率並不高，而且訴外人己○○自承
        其本身並無退票之債信不良紀錄，僅其經營之公司有退
        票紀錄（參卷第206 頁背面），故亦無使用原告之名義
        訂立契約之理。依據上開事實，從訴外人己○○引介原
        告勘察系爭房屋及坐落土地之屋況、議價、訂約等程序
        ，至原告向金融機構申請貸款受到障礙前（申請貸款受
        阻後之事實，詳後述），係由原告出面進行買賣契約之
        締結、付款等交易必要之行為，並無訴外人己○○之參
        與，且被告張逸驊及訴外人己○○並未提出足夠之證據
        證明原告係受訴外人己○○之委任而以自己之名義訂約
        ，故被告抗辯系爭買賣契約在締約之時即由訴外人己○○委任原告以原告之名義訂約云云，並非可採。
      2.被告雖抗辯原告曾經受訴外人己○○委任擔任珠海公司
        之董事長及被告之夫林云瀧曾經受訴外人己○○之委託
        ，以林云瀧之名義與他人訂立買賣契約等情，原告對此
        亦不爭執，然依上開之事實亦不能推認在本件買賣契約
        中，原告亦受訴外人己○○之委任而以自己之名義為訴
        外人己○○訂立系爭買賣契約。被告雖舉證人壬○○為
        證，然證人壬○○於本院審理時證稱，其聽聞訴外人己○○稱欲購買其住家對面之房屋，但因債信有問題，並
        希望由原告及被告張逸驊出面擔任買受人云云。惟訴外
        人己○○自承其自身並非拒絕往來戶亦無退票記錄（參
        206 頁背面），證人壬○○證述之訴外人己○○有債信
        問題，即與事實不符，且其既係在閒談之間聽聞訴外人
        己○○、原告及被告張逸驊之討論而已，並非定論，故
        亦不能以此即可認定事後訂約系爭買賣契約時，即按照
        當時之討論所為，故證人壬○○上開證述，並不能推認
        被告張逸驊抗辯之系爭買賣契約係由訴外人己○○委託
        原告以自己名義為訴外人己○○所訂立。
（二）原告是否能證明其因債信問題無法向金融機構貸得足額貸
      款時，被告張逸驊受原告委任擔任其所買受之系爭房地之
      登記名義人？
      1.證人辛○○證稱，其幫忙找配合銀行辦理本件買賣契約
        之貸款，但銀行發現原告信用有狀況而不敢承貸，證人
        找原告，原告告知找訴外人己○○幫忙，證人因而循訴
        外人己○○所留下之資料與訴外人己○○聯繫等語（參
        卷204 頁背面）。
      2.被告張逸驊自始即否認其擔任系爭房地之登記名義人及
        向金融機構貸款以繳納系爭買賣契約大部分價金，係受
        原告之委任。且以系爭房地申辦貸款，原告並未出面，
        反由被告張逸驊出面尋找金融機構並辦理所有貸款應辦
        事項，上開貸款之連帶保證人除一人為原告之胞弟外丙○○外。
      3.原告不爭執98年8 月8 日、95年9 月21日由被告張逸驊
        簽發支票繳納230 萬元、140 萬元之買賣價金、95年10
        月11日匯款仲介公司繳納150 萬元價金、95年10月30日
        簽發支票交付代書黃因鶯保款以便擔保尾款250 萬631
        元之繳納、95年11月10日繳納貸款本息12萬38元、97年
        1 月30日繳納火災地震險保險金、97年7 月31日繳納火
        災地震險保險金及契稅、增值稅、訴訟中之鑑定費18萬
        6000元等情，原告就98年8 月25日及95年9 月28 日 使
        用被告張逸驊名義之支票各繳納230 萬元、140 萬元及
        匯款繳納150 萬元價金部分，辯稱係原告230 萬元及15
        0 萬元部分是向被告張逸驊借款，用以繳納價金，另14
        0 萬元部分曾經交付訴外人丁○○簽發之支票請被告張
        逸驊代為繳納。另交付代書之被告張逸驊名義之尾款支
        票則辯稱係因被告張逸驊為系爭房屋登記之所有權人故
        交易慣例需由被告張逸驊開具支票，其餘款項之繳納則
        均辯稱係拿現金委託被告張逸驊繳納云云。但被告張逸
        驊自始否認曾出借原告任何款項以繳納價金或因擔任登
        記為系爭房地之所有權人而簽發尾款支票，且亦否認收
        受原告任何現金用以繳納上開交易中所需之款項等情，
        除交付訴外人丁○○支票外（詳下述），原告其餘辯解
        ，均無證據可資證明，故難採信。
      4.系爭買賣契約交易發生糾紛後，賣方吳高逸對原告及被
        告張逸驊提起給付價金尾款之訴訟（本院95年度訴字第
        1296 號 案件），己○○聘請本件被告訴訟代理人代為
        進行訴訟等情，亦有本院95年度訴字第1296號民事判決
        影本及律師費費收據影本附卷為證。原告辯稱因與訴外
        人己○○交情頗深，且訴外人己○○為彌補其借用原告
        支票造成原告有退票紀錄之債信不良情形而協助原告，
        且被告張逸驊亦為上開訴訟之被告，故由其被告張逸驊
        等人委任律師，繳納各項訴訟費用云云。但訴外人己○○及被告張逸驊均否認委任律師是為原告所委任，且訴
        外人己○○曾經借用原告支票造成原告債信不良，亦造
        成原告無法順利貸得款項支付買賣價金，故原告與訴外
        人己○○間是否仍如原告所陳有深厚之信任關係，實有
        可疑。又被告張逸驊如為原告所主張僅為借名登記之人
        ，縱然為上開訴訟案件之被告，最後訴訟勝訴或敗訴之
        利益或不利益均歸屬原告負擔，應由原告主導訴訟繳納
        各項鑑定費用，尚無由借名登記之被告張逸驊主導訴訟
        繳納各項費用之理。此外，原告亦無證據證明己○○委
        任律師是以自己名義而為原告利益所為或被告張逸驊為
        原告之利益繳納各項鑑定費用，故原告上開辯解，亦難
        採信。
      5.被告張逸驊辯稱其繳納房屋貸款之第2 期至第15期之貸
        款利息，並提出對帳單為證。惟被告張逸驊為貸款之債
        務人，貸款債權金融機構將對帳單寄至被告張逸驊住處
        ，並不能證明被告張逸驊繳納上開貸款利息。但原告提
        出第2 期至第24期之每期貸款利息之匯款證明或繳款證
        明，應認上開貸款利息為原告所繳納。被告張逸驊對於
        原告繳納第2 期至第24期之貸款利息等情，嗣後改稱原
        告為償十幾年前像訴外人己○○所借之款項而代繳每月
        利息云云（參卷270 頁言詞辯論筆錄）。但被告張逸驊
        並不能證明原告確有積欠訴外人己○○借款及繳納利息
        為清償借款之事實，故被告所辯，尚難採信。
      6.雖證人丁○○證稱原告之夫曾經向證人丁○○稱欲繳納
        房屋尾款而借用面額140 萬元之支票等語，且被告張逸
        驊亦不爭收受該支票，但否認該支票是受原告委託交付
        價款使用。查證人係聽聞原告之夫向其借票時所為之陳
        述，其並非真正見聞上開支票用於支付系爭買賣之價款
        ，且其與原告間有一定之親屬關係，故難以丁○○之證
        詞，即認上開支票係用於系爭買賣契約價款之支付。又
        被告張逸驊為訴外人己○○之員工，原告自承其與被告
        己○○間確有金錢往來，復佐以被告提出之訴外人己○○匯款或使訴外人張鳳嬌匯款原告帳戶等情，亦堪佐證
        原告與訴外人己○○間應有金錢往來，故原告縱然交付
        被告張逸驊證人丁○○所簽發之上開支票，是否為委託
        被告張逸驊繳納買賣價金尾款一部份即有可疑。且被告
        張逸驊苟單純為借名登記人，本不涉入買賣契約中，而
        僅提供名義供原告使用，原告應可自行將買賣價金交付
        買受人或仲介收受，並無需透過被告張逸驊。故原告辯
        稱其交付被告張逸驊證人丁○○所簽立之面額140 萬元
        支票委託被告張逸驊繳納買賣價金一節，無法認定為真
        。
      7.雖證人庚○○、丙○○均證稱曾由原告或原告之夫言談
        中得知原告購買系爭房屋等情，惟依上所述，系爭買賣
        契約於起始確實由原告進行買賣契約之交易，惟進行至
        向銀行貸款發生障礙後，原告指示仲介人員辛○○向訴
        外人己○○尋求協助，被告張逸驊及訴外人己○○因而
        介入系爭買賣契約之相關事務之進行。因此，原告在簽
        訂系爭買賣契約之初，主觀上認為系爭房屋及坐落土地
        為其所購買，而告知第三人此訊息，縱然為真，但其告
        知第三人購屋訊息後，因情時轉變，系爭買賣契約之權
        益有所變更，並未向第三人即時更新時，故證人上開證
        述縱然為真，至多僅能證明在原告締約之初之情形，並
        不能推翻其後訴外人己○○及被告張逸驊亦介入系爭買
        賣之事實，故上開證人尚無法證實，原告與被告張逸驊
        、訴外人己○○間就系爭房地之權益相關事實。
      8.依據上開所述，原告於系爭買賣契約訂立時，任買受人
        而簽訂買賣契約，並交付買賣價金、代書費及仲介費等
        ，但訴外人己○○及被告張逸驊並未給付交易中之任何
        款項，且亦無介入系爭買賣契約之交易行為。但原告旋
        即因申請貸款發生障礙，而尋求訴外人己○○之協助，
        至此以後，系爭買賣契約之履行相關事宜，包含申請貸
        款、價金給付及相關款項繳納、保證支票之交付等均由
        訴外人己○○及被告張逸驊為之，原告僅參與提供其夫
        之胞弟陳雲仁為貸款之保證人、繳納第2 期至第24期之
        貸款利息共計83萬9431元，如不含最後與買方吳高逸和
        解之價金尾款250 萬元及代書費（因該部分款項原預定
        由張逸驊交付代書保管之尾款支票支付之），共計僅支
        出83萬9017元，縱加上95年5 月2 日匯款仲介公司繳納
        價金、代書費、仲介費244 萬元，亦僅327 萬9431元。
        反之，被告張逸驊受訴外人己○○之委任，不含被告張
        逸驊交付代書保管之尾款支票250 萬631 元，則支出之
        款項則為434 萬2459元。故自原告與訴外人己○○、被
        告張逸驊就系爭買賣契約所支出之款項觀之，並無法認
        定本件被告張逸驊係僅受原告之委任而擔任系爭房地之
        登記名義人，而排除訴外人己○○之權益。復以被告張
        逸驊在系爭買賣契約中，並非單純僅提供其名義供登記
        為所有權人，其尚擔任1760萬元之貸款義務人及受被告
        己○○之委任支付交易中各項費用，包含系爭買賣契約
        之履行發生訟爭後之鑑定費及律師費等，亦徵，系爭買
        賣契約在原告申請貸款發生障礙後，訴外人己○○及張
        逸驊積極介入系爭買賣契約中履行買受人應履行之事務
        ，應有為自己之權益而為，並非單純基於情誼協助原告
        而為原告之利益進行各項事務及款項繳納，且提供被告
        張逸驊之名義供登記為系爭房地之所有權人，亦非單純
        為原告之利益為之，故無法認定原告與被告張逸驊間直
        接成立借名登記契約。此外，原告並不能舉出證據證明
        ，其在系爭買賣契約因申貸貸款發生障礙時，尋求訴外
        人己○○之協助，並由訴外人己○○及被告張逸驊介入
        系爭買賣契約之履行後，原告仍獨享系爭買賣契約及系
        爭房地之權利，亦不能證明被告張逸驊為其所委任擔任
        系爭房地名義上之所有權人，而與被告張逸驊間直接成
        立有借名登記之契約。準此，原告起訴請求之如原告聲
        明所示之先位聲明及備位聲明，其請求之基礎均需原告
        與被告張逸驊間成立借名登記契約及被告張逸驊於系爭
        買賣契約中所為之各項行為及款項繳納均係受原告委託
        而以被告張逸驊自己之名字為之，但上開請求之基礎，
        並不能由原告提出之證據中證明之，復無法提出證據推
        翻被告所提出之反證。從而，原告起訴請求之如原告聲
        明所示之先位聲明及備位聲明，即難認有理，應駁回原
        告之先位及備位之訴。
六、因本案事證已臻明確，兩造其餘主張陳述及所提之證據，經
    審酌均與本件之判斷基礎無涉，附此敘明。
七、據上論結，原告之訴為無理由，依民事訴訟法第78條，判決
    如主文。
中    華    民    國    98    年    9     月    28    日
                  民事第一庭  法  官  黃珮禎
以上正本證明與原本無異。
如對本判決上訴，應於判決送達後20日內向本院提出上訴狀。
中    華    民    國    98    年    9     月    30    日
                              書記官  劉奕湘


司法院資訊處製作；財團法人民間司法改革基金會備份。
